【裁判字號】    98,易,1260
【裁判日期】    990210
【裁判案由】    恐嚇取財
【裁判全文】
臺灣桃園地方法院刑事判決              98年度易字第1260號
公  訴  人  臺灣桃園地方法院檢察署檢察官
被      告  甲○○
上列被告因恐嚇取財案件，經檢察官提起公訴（98年度偵字第62
69號），本院判決如下：
    主  文
甲○○犯恐嚇取財罪，處有期徒刑月，如易科罰金，以新臺幣
壹仟元折算壹日。
    事  實
一、甲○○前於民國97年間因搶奪案件，經本院判處有期徒刑10
    月，減為有期徒刑5 月，並據臺灣高等法院及最高法院先後
    判決上訴駁回確定，於97年6 月20日入監執行，至同年11月
    19 日 縮刑期滿執行完畢（於本案不構成累犯）。其雖領有
    輕度智能障礙手冊，惟其於下列行為時既未達不能辨識其行
    為違法或欠缺依其辨識而行為之能力之程度，且上開能力亦
    無顯著減低之情形，僅因缺錢花用，見同在龍潭某美好基金
    會上課而結識之同學乙○○每月可領取身心障礙補助款而有
    固定收入，竟意圖為自己不法之所有，基於恐嚇取財之犯意
    ，於97年5 月15日上午6 時4 分許，以其使用之門號
    0000000000號行動電話，撥打至乙○○所使用之0000000000
    號行動電話，要求乙○○前往銀行領錢，並對之恫稱：「如
    果不領的話，要打你」、「我會殺人」等語，致乙○○心生
    畏懼，依甲○○指示前往位於桃園縣龍潭鄉○○路49號土地
    銀行前見面。迨至同日（5 月15日）上午7 時45分許，甲○
    ○見乙○○應約抵達後，又以為乙○○代繳行動電話費用為
    藉口，在該銀行門口提款機前向乙○○索取金錢，並接續對
    之嚇稱：「如果你不把錢領給我，我會讓你死的很難看」等
    語，恐嚇乙○○交付財物，致使乙○○因而心生畏懼，而被
    迫於同日上午7 時48分許，在上址土地銀行提款機前，提領
    新臺幣（下同）4,000 元交付甲○○，甲○○並於得手後隨
    即自行離去。嗣因乙○○報警處理，經警調取土地銀行提款
    機監視錄影畫面後，始循線查悉上情。
二、案經乙○○訴由桃園縣政府警察局龍潭分局報請臺灣桃園地
    方法院檢察署檢察官呈請臺灣高等法院檢察署檢察長令轉臺
    灣臺東地方法院檢察署檢察官呈請臺灣高等法院檢察署檢察
    場令轉臺灣桃園地方法院檢察署檢察官偵查起訴。
    理  由
壹、證據能力方面：
一、按被告以外之人於偵查中向檢察官所為之陳述，除顯有不可
    信之情況者外，得為證據，刑事訴訟法第159 條之1 第2 項
    定有明文。查證人葉佳武、乙○○於偵查中既均係以證人身
    份陳述，且經檢察官告以具結義務及偽證處罰後命之朗讀結
    文具結，因上開證人均係於負擔偽證罪處罰之心理下證述，
    並以具結擔保其供述真實性，復無受其他不當外力干擾情形
    ，可信性極高，本院審酌上開各該證人於偵查中具結證述之
    際，其外部附隨之環境或條件並無不當，是依上說明，其等
    於偵查中所為證言，均具有證據能力，而得為證據。
二、次按被告以外之人於審判外之言詞或書面陳述，除法律有規
    定者外，不得作為證據；被告以外之人於審判外之陳述，經
    當事人於審判程序同意作為證據，法院審酌該言詞陳述或書
    面陳述作成時之情況，認為適當者，亦得為證據。當事人、
    代理人或辯護人於法院調查證據時，知有第159 條第1 項不
    得為證據之情形，而未於言詞辯論終結前聲明異議者，視為
    有前項之同意，刑事訴訟法第159 條第1 項及第159 條之5
    分別定有明文。查證人乙○○於警詢中所為陳述，固屬傳聞
    證據，惟檢察官及被告就前揭審判外陳述之證據能力，於本
    院準備程序及審判期日時均不爭執，且迄至言詞辯論終結前
    亦未再聲明異議，經核上開證據資料製作時之情況，查無違
    法不當或證明力明顯過低之瑕疵，亦認為以之作為證據應屬
    適當。
三、最後，本案認定事實所引用之文書證據，並無證據證明係公
    務員違背法定程式所取得，亦無刑事訴訟法第159 條之4之
    顯有不可信之情況與不得作為證據之情形。本院斟酌本案卷
    內之證據並非非法取得，亦無證明力明顯過低之情形，且經
    本院於審判期日依法進行證據之調查、辯論，被告於訴訟上
    之程序權即已受保障，故前揭各該證據，均得採為證據，合
    先敘明。
貳、實體方面：
一、訊據被告甲○○矢口否認有何恐嚇取財犯行，辯稱：案發當
    天是乙○○打電話給我，叫我去土地銀行那邊，說要領錢還
    給我，我沒有說威脅她的話云云。
二、本院查：
(一)、證人即被害人乙○○已先後迭於：(1)警詢時指稱：「甲○○
    打電話約我出來並且在上述案發時、地與他見面，甲○○一
    見到我就恐嚇我，對我說如果我不把錢領給他，他會讓我死
    的很難看，於是我就在土地銀行提款機提領4000元交付給他
    」、「甲○○恐嚇我使我心生畏懼」、「甲○○對我恐嚇取
    財，我並且有交付新臺幣4000元給他」等語（見臺灣桃園地
    方法院檢察署97年度偵字第13011 號卷第10頁）；(2)偵訊時
    具結證稱：「（有無於97年5 月15日上午7 時45分許，在桃
    園縣龍潭鄉○○路49號土地銀行提款機前，領取4000元交甲
    ○○？）他拉我去領的（面露哭泣）（提出中度智能不足診
    斷書）」、「（當天他有無告訴你如不給他4000元他會對你
    如何的話？）他說要給我死」等語明確（見同上偵查卷第23
    頁）；(3)本院審理時亦證稱：「（當天你為何會跟被告一起
    去土地銀行？）是被告打我0000000000的行動電話給我，他
    打了兩、三通」、「（當天他打電話給你要作什麼？）他在
    電話中叫我領錢給他，說我不領的話他要打我，他說他會殺
    人」、「（他是在電話中跟你說這些話嗎？）是的」、「（
    他在電話裡面講這些話，你有出門嗎？）因為他說那些話，
    我怕我不去他會打我」、「（後來有看到被告嗎？）有，他
    就在土地銀行附近，他就叫我去領錢給他……」、「是被告
    叫我領四千元，否則就要打我或是殺我」、「（你知道0000
    000000是誰的電話嗎？）被告的」、「（依通聯紀錄顯示，
    97年5 月15日上午6 點4 分、7 點02分、7 點16分、7 點26
    分，基地台位置於龍潭鄉○○路315 巷17 5號五樓頂，同日
    上午7 點39分基地台位置在龍潭鄉○○路烏樹村段310 號三
    樓頂，上開電話皆有撥打電話至你手機，這些電話是否都是
    被告打電話給你約你到土地銀行跟他見面的通話紀錄？）是
    的」、「（被告在電話中如何跟你講到土地銀行見面？）他
    問我哪時候要領錢出來，我說時間還沒到為何要去領錢，他
    說要我去土地銀行領錢，要我跟著去，他說如果我不去的話
    他就找人來打我，這是第一通電話中講的」、「（他之後一
    直打是為了什麼？）他催我趕快去土地銀行，但是沒有說恐
    嚇的話」、「（你剛剛提到時間還沒到為何要去領錢，是在
    講什麼事情？）被告之前說想要跟我借錢，我沒借他，又說
    要幫我繳電話費，我有跟他說不用我自己繳。我說時間還沒
    到是講補助款還沒有下來」、「（被告之前想要跟你借錢，
    但是你沒有答應？）是的」、「（你當天從提款機領了四千
    元，這個金額是你決定或是被告決定的？）是被告叫我領四
    千元交給他，他說要幫我繳電話費，我說不用，他還是把我
    的錢全部拿走」等語（見本院99年1 月27日審判筆錄第5至9
    頁）。經核證人乙○○前揭所述，前後一致而無瑕疵可指，
    倘非確有其事，其又豈能一再指訴案發當時如何遭被告恐嚇
    索取金錢之詳細過程而無破綻，循此已足認證人所言應非出
    於子虛。而經本院依職權函詢國軍桃園總醫院結果，亦可知
    證人乙○○雖經診斷為重鬱症及中度智能不足，惟其於95年
    2 月10日前往國軍桃園總醫院就診精神科時，依病歷紀錄及
    就診時之評估，其精神症狀並不致影響其陳述曾發生事件之
    能力，有該院98年12月28日醫桃企管字第0980003821號函可
    稽，尤見其所述具有相當之可信性，此外，復有卷附監視錄
    影光碟、翻拍照片、雙向通聯紀錄等可為補強，益徵其所證
    確屬實情而值採信。
(二)、至被告甲○○雖辯稱：案發當天被害人是要還錢給伊，當時
    並有葉佳武在場云云。惟此已為證人乙○○當庭斷然否認，
    並稱：我沒有跟被告借過錢，被告還欠我2 萬元沒有還等語
    （見臺灣桃園地方法院檢察署97年度偵字第13011 號卷第22
    頁、本院99年1 月27日審判筆錄第4 頁），則被告所辯是否
    可信，已屬可疑。經本院逐一細繹被告歷次於警詢、偵訊就
    其如何借款予被害人之供述內容，清楚可見被告於警詢時先
    是供稱：「乙○○之前有欠我一筆4,481 元」云云（見同上
    偵查卷第5 頁），嗣於偵訊中改稱：「他欠我4,881 元，是
    他在桃園向我借的，說要去臺北找男朋友，時間忘記了」云
    云（見同上偵查卷第22頁），繼而翻稱：「我、葉佳武與乙
    ○○於97年2 、3 月的某個星期日約去中壢逛街，我與乙○
    ○約好在龍潭的桃園客運站見面，……，所以我們三人約在
    龍潭的桃園客運早上9 點半見面，我們三人就搭新竹客運到
    中壢逛街，乙○○就在我及葉佳武面前問我有無錢可以借她
    買東西，這是我第一次借錢給他，在逛街的時候先借500 元
    ，然後又借580 元，中間還跟我借1 元打公共電話。第二次
    她又打電話給我說，她的MP 3壞了要修，所以又向我借了二
    千元，日期我忘了，時間是在早上十點半左右約在龍潭客運
    交給他，葉佳武也在場，因為我們三人一起出去，過了二、
    三天之後第三次她說電話費不夠錢繳，又在下午2 點半在中
    壢火車站與我及葉佳武見面，乙○○就帶我及葉佳武一起走
    路到臺灣大哥大的直營店，那時我及葉佳武都站在直營店外
    面，她就問小姐她的電話費多少，因為不夠錢繳，她就向我
    借1 千元，所以她共向我借4081元」云云（見臺灣臺東地方
    法院檢察署97年度偵字第18 87 號卷第6 頁），關於被告就
    被害人向其借款之數額、次數、情節，前後所述迥然有異而
    互有出入，本院更難採信。況被告所辯上情，復與證人葉佳
    武於偵訊時所證：「（乙○○有沒有跟你說她曾陸續向甲○
    ○借過錢，金額共4081元？）沒有」、「（你有沒有聽甲○
    ○說他曾陸續借過錢給乙○○，金額共4081元？）沒有」、
    「（你有沒有在97年5 月14日晚上先去住甲○○的家，隔天
    早上你與甲○○從大溪坐桃園客運到龍潭的客運站下車等乙
    ○○，乙○○來了後，你就與甲○○、乙○○一起走路到龍
    潭的土地銀行，由乙○○領4 千元交給甲○○？）沒有」、
    「（97年5 月15日早上你有沒有陪甲○○、乙○○到土地銀
    行由乙○○領錢？）沒有」、「（你知道乙○○有去銀行領
    4 千元交給甲○○這件事？）不知道」等語（見臺灣桃園地
    方法院檢察署98年度偵字第6269號卷第5 至6 頁）亦互有矛
    盾。衡諸證人葉佳武就本案而言並無任何利害關係，本無故
    意編派虛詞以陷被告不利之必要，倘被告確曾多次在其面前
    借款予被害人，復曾於案發當天經由證人陪同而受領被害人
    所返還之借款，何以證人葉佳武對此非但毫無所悉，猶且就
    案發當天其並未到場一節，與被害人均為內容一致之陳述，
    尤徵其所辯顯非事實，本院實難採信。
(三)、綜上，被告以前揭言詞恫嚇被害人乙○○交付4,000 元財物
    之事實，堪以認定，其前揭所辯，無非僅係事後避重就輕之
    詞，無足採信。本件被告恐嚇取財犯行事證明確，應予依法
    論科。
三、論罪科刑：
(一)、核被告甲○○所為，係犯刑法第346 條第1 項之恐嚇取財罪
    。被告先後於97年5 月15日上午6 時4 分許及同日上午7 時
    45分許對被害人各為前揭言語恫嚇行為，係基於實施同一恐
    嚇取財之目的，於密切接近之時間及地點實施，侵害同一被
    害人之法益，各行為之獨立性極為薄弱，依一般社會健全觀
    念，在時間差距上，難以強行分開，應視為數個舉動之接續
    施行，合為包括之一行為予以評價，屬接續犯，應論以實質
    上一罪（最高法院80年度臺上字第6136號判決意旨參照）。
(二)、其次，被告甲○○固於97年間，曾因搶奪案件，經本院判處
    有期徒刑10月，減為有期徒刑5 月，嗣並經臺灣高等法院及
    最高法院先後判決上訴駁回確定，有被告之前科資料可查，
    惟其既係於97年11月19日始因縮刑期滿而執行完畢，是被告
    顯非在受有期徒刑執行完畢後，5 年內故意再犯本件有期徒
    刑以上之罪，於本案並不構成累犯，無從依刑法第47條第1
    項規定加重其刑。起訴書認本件被告該當累犯加重事由云云
    ，核與法條規定不符，尚有誤會，併此敘明。
(三)、再者，本件被告於案發當時雖因罹患輕度智能障礙而領有身
    心障礙手冊，有中華民國殘障手冊影本一紙附卷可參（見臺
    灣桃園地方法院檢察署97年度偵字第13011 號卷第8 頁），
    惟被告於本院審理時既坦言：伊在97年5 月案發期間仍有在
    基金會受訓，並具有自理生活起居、食衣住行之能力；伊係
    新竹竹東國小畢業，之後曾與母親作麵攤生意、至紡織廠上
    班；伊之輕度智能障礙並未影響到自己對外界事務瞭解的能
    力，伊自己知道伊要作什麼等語（見本院99年1 月27日審判
    筆錄第9 至10頁），另衡諸本案被告犯案過程，因被告既知
    撥打電話恫嚇被害人外出，甚至進而要求被害人至提款機前
    以金融提款卡提領金錢，在在可見被告於實施本件恐嚇取財
    犯罪時，確實並未有已達於不能辨識其行為違法或欠缺依其
    辨識而行為之能力之程度，且上開能力亦無顯著減低之情形
    ，尚無刑法第19條減輕其刑規定之適用，再予敘明。
(四)、爰審酌被告正值青壯，不思以勞力工作，卻以恐嚇手段取得
    被害人之財物花用，行為甚值非難，並兼衡其犯罪動機、目
    的、素行、生活狀況、智識程度、所得財物之價值等一切情
    狀，量處如主文所示之刑，並諭知易科罰金之折算標準，以
    為警惕。
據上論斷，應依刑事訴訟法第299 條第1 項前段，刑法第346 條
第1 項、第41條第1 項前段，刑法施行法第1 條之1 第1 項，判
決如主文。
本案經檢察官吳佳美到庭執行職務。
中    華    民    國    99    年    2     月    10    日
                  刑事第八庭    審判長法  官  林惠霞
                                      法  官  張明儀
                                      法  官  呂綺珍
附錄論罪科刑法條：
中華民國刑法第346條
（單純恐嚇罪）
意圖為自己或第三人不法之所有，以恐嚇使人將本人或第三人之
物交付者，處6 月以上5 年以下有期徒刑，得併科1 千元以下罰
金。
以前項方法得財產上不法之利益，或使第三人得之者，亦同。
前二項之未遂犯罰之。
以上正本證明與原本無異。
如不服本判決應於收受判決後10日內向本院提出上訴書狀，並應
敘述具體理由。其未敘述上訴理由者，應於上訴期間屆滿後20日
內向本院補提理由書(均須按他造當事人之人數附繕本)「切勿逕
送上級法院」。
                                      書記官   范升福
中    華    民    國    99    年    2     月    12    日

司法院資訊處製作；財團法人民間司法改革基金會備份。
